【裁判字號】    96,訴,754
【裁判日期】    971225
【裁判案由】    返還買賣價金等
【裁判全文】
臺灣臺北地方法院民事判決               96年度訴字第754號
原      告  癸○○○
訴訟代理人  鄭仁哲律師
            楊明廣律師
複代理人    王榆富律師
            黃宗哲律師
            胡智忠律師
被      告  壬○○
            戊○○
訴訟代理人  辛○○
                        樓
被      告  庚○○
            己○○
                      現應受.
            乙○○
上1人
訴訟代理人  子○○
被      告  丙○○
訴訟代理人  丑○○
被      告  丁○○
前2人共同
訴訟代理人  南雪貞律師
上列當事人間請求返還買賣價金等事件，本院於中華民國九十七
年十二月四日言詞辯論終結，判決如下：
    主  文
原告之訴及其假執行之聲請均駁回。
訴訟費用由原告負擔。
    事實及理由
壹、程序方面：
  (一)按訴狀送達後，原告不得將原訴變更或追加他訴，但請求之
    基礎事實同一或擴張、縮減應受判決事項之聲明者，不在此
    限，民事訴訟法第255 條第1 項第2 款及第3 款定有明文。
    經查，原告起訴時原聲明為：被告寅○○應與被告己○○
    ，共同連帶給付原告新台幣139 萬元整，及自民國90年10月
    1 日起至清償日止依年息5 ％計算之利息。被告寅○○應
    與被告壬○○連帶給付原告新台幣275,000 元，及自民國90
    年10月1 日起至清償日止依年息5 ％計算之利息。被告寅
    ○○應與被告戊○○，共同連帶給付原告新台幣132,500 元
    整，及自民國90年10月1 日起至清償日止依年息5 ％計算之
    利息。被告寅○○應與被告庚○○，共同連帶給付原告新
    台幣132, 500元整，及自民國90年10月1 日起至清償日止依
    年息5 ％計算之利息；嗣於95年12月19日以書狀表示追加甲○○、乙○○、丙○○、丁○○為被告，並變更聲明為：
    被告甲○○、乙○○、丙○○、丁○○應與被告己○○，共
    同連帶給付原告新台幣139 萬元，及自民國90年10月1 日起
    至清償日止依年息5 ％計算之利息。被告甲○○、乙○○
    、丙○○、丁○○應與被告壬○○連帶給付原告新台幣275,
    000 元，及自民國90年10月1 日起至清償日止依年息5 ％計
    算之利息。被告甲○○、乙○○、丙○○、丁○○應與被
    告戊○○，共同連帶給付原告新台幣132,500 元，及自民國
    90年10月1 日起至清償日止依年息5 ％計算之利息。被告
    甲○○、乙○○、丙○○、丁○○應與被告庚○○，共同連
    帶給付原告新台幣132,500 元，及自民國90年10月1 日起至
    清償日止依年息5 ％計算之利息。另陳明如獲勝訴判決，願
    供擔保請准宣告假執行；復又於96年1 月29日以書狀變更聲
    明為：被告甲○○、乙○○、丙○○、丁○○應共同連帶
    給付原告新台幣139 萬元，及自民國90年10月1 日起至清償
    日止依年息5 ％計算之利息。被告己○○應給付原告新台
    幣139 萬元，及自民國90年10月1 日起至清償日止依年息5
    ％計算之利息。前二項被告如任一被告為給付，其他被告
    於清償範圍內同免給付責任。被告甲○○、乙○○、丙○○、丁○○應共同連帶給付原告新台幣275,000 元，及自民
    國90年10月1 日起至清償日止依年息5 ％計算之利息。被
    告壬○○應給付原告新台幣132,500 元，及自民國90年10月
    1 日起至清償日止依年息5 ％計算之利息。前二項被告如
    任一被告為給付，其他被告於清償範圍內同免給付責任。
    被告甲○○、乙○○、丙○○、丁○○應共同連帶給付原告
    新台幣132, 500元，及自民國90年10月1 日起至清償日止依
    年息5 ％計算之利息。被告戊○○應給付原告新台幣132,
    500 元，及自民國90年10月1 日起至清償日止依年息5 ％計
    算之利息。前二項被告如任一被告為給付，其他被告於清
    償範圍內同免給付責任。被告甲○○、乙○○、丙○○、
    丁○○應共同連帶給付原告新台幣13 2,500元，及自民國90
    年10月1 日起至清償日止依年息5 ％計算之利息。被告庚○○應給付原告新台幣132,500 元，及自民國90年10月1日
    起至清償日止依年息5 ％計算之利息。前二項被告如任一
    被告為給付，其他被告於清償範圍內同免給付責任。如獲
    勝訴判決，願供擔保請准宣告假執行；再於96年6 月22日具
    狀撤回對甲○○之起訴；末者，於96年8 月15日又具狀擴張
    訴之聲明為：被告乙○○、丙○○、丁○○應共同連帶給
    付原告新台幣139 萬元，及自民國81年4 月26日起至清償日
    止依年息5 ％計算之利息。被告己○○應給付原告新台幣
    139 萬元，及自民國81年4 月26日起至清償日止依年息5％
    計算之利息。前二項被告如任一被告為給付，其他被告於
    清償範圍內同免給付責任。被告乙○○、丙○○、丁○○
    應共同連帶給付原告新台幣275,000 元，及自民國81年4 月
    26日起至清償日止依年息5 ％計算之利息。被告壬○○應
    給付原告新台幣132,500 元，及自民國81年4 月26日起至清
    償日止依年息5 ％計算之利息。前二項被告如任一被告為
    給付，其他被告於清償範圍內同免給付責任。被告乙○○
    、丙○○、丁○○應共同連帶給付原告新台幣132,500 元，
    及自民國81年4 月26日起至清償日止依年息5 ％計算之利息
    。被告戊○○應給付原告新台幣132,500 元，及自民國81
    年4 月26日起至清償日止依年息5 ％計算之利息。前二項
    被告如任一被告為給付，其他被告於清償範圍內同免給付責
    任。被告乙○○、丙○○、丁○○應共同連帶給付原告新
    台幣132, 500元，及自民國81年4 月26日起至清償日止依年
    息5 ％計算之利息。被告庚○○應給付原告新台幣132,50
    0 元，及自民國81年4 月26日起至清償日止依年息5 ％計算
    之利息。前二項被告如任一被告為給付，其他被告於清償
    範圍內同免給付責任。如獲勝訴判決，願供擔保請准宣告
    假執行。查其所為變更追加，均係基於同一基礎事實或僅單
    純擴張應受判決事項之聲明，揆諸前開規定，尚無不合，應
    予准許。
  (二)本件被告壬○○、戊○○、庚○○、己○○經合法通知，未
    於最後言詞辯論期日到場，核無民事訴訟法第386 條所列各
    款情形，應依原告之聲請，由其一造辯論而為判決。
貳、實體方面：
一、原告主張：
  (一)伊於81年間欲購買坐落於台北市○○區○○段3 小段第232
    地號，門牌號碼為安和路81巷61號之「健康華廈」地下一樓
    「建號第3200號之持分，編號第5 號」之停車位（下稱系爭
    停車位），遂與被告乙○○、丙○○及丁○○之父即被繼承
    人寅○○接洽。因寅○○先後稱「系爭停車位持份所有權人
    為被告己○○，惟因己○○設定抵押權予寅○○，故需向寅
    ○○及己○○併同購買」、「己○○之持份尚不足一個停車
    位，須另購買被告壬○○、戊○○、庚○○之持份... 」云
    云，經兩造商議後，雙方協議以總價194 萬元成交，其中被
    告己○○之1829/100000 持分部分，價金為139 萬；其餘被
    告壬○○、戊○○及庚○○等3 人持分計1212/1 00000部分
    （壬○○持份為606/100000；戊○○及庚○○各為303/1000
    00）則為55萬元。雙方並分別簽立買賣契約及作成公證書。
    詎料，於94年間第三人卯○○竟出面宣稱其已購買系爭第5
    號之停車位持分，並直接占有該車位，排除原告之使用。原
    告屢次促請被告處理，然渠等均相應不理，經伊對卯○○提
    起竊佔、強制罪等刑事告訴後，發現系爭「健康華廈」地下
    一樓共區分為第3200號及第3201號兩個建號，原告所購買者
    乃為「第3200建號」之持分，然系爭「第5 號」車位係位於
    「第3201號建號」之建物範圍。按被告壬○○、戊○○、庚○○、己○○所出售之標的既係「第3200號建號建物」之持
    分，今交付者卻為「第3201號建號建物」上之車位，顯有債
    務不履行之情事，伊遂於95年10月23日發函催告被告履行買
    賣契約，然仍未獲置理，伊乃以同一信函解除契約，被告自
    應將其收取之價金返還原告。又寅○○雖非系爭土地之共有
    人，然同為系爭契約之出賣人，本應與其他出賣人共同負返
    還之責，惟寅○○於86年間過世，被告乙○○、丙○○、丁○○為其繼承人，自應就寅○○之前開債務負擔連帶清償義
    務。爰依兩造間買賣契約、繼承之法律關係提起本訴等語。
  (二)並聲明：被告乙○○、丙○○、丁○○應共同連帶給付原
    告新台幣139 萬元，及自民國81年4 月26日起至清償日止依
    年息5 ％計算之利息。被告己○○應給付原告新台幣139
    萬元，及自民國81年4 月26日起至清償日止依年息5 ％計算
    之利息。前二項被告如任一被告為給付，其他被告於清償
    範圍內同免給付責任。被告乙○○、丙○○、丁○○應共
    同連帶給付原告新台幣275,000 元，及自民國81年4 月26日
    起至清償日止依年息5 ％計算之利息。被告壬○○應給付
    原告新台幣132,500 元，及自民國81年4 月26日起至清償日
    止依年息5 ％計算之利息。前二項被告如任一被告為給付
    ，其他被告於清償範圍內同免給付責任。被告乙○○、丙○○、丁○○應共同連帶給付原告新台幣132,500 元，及自
    民國81年4 月26日起至清償日止依年息5 ％計算之利息。
    被告戊○○應給付原告新台幣132, 500元，及自民國81年4
    月26日起至清償日止依年息5 ％計算之利息。前二項被告
    如任一被告為給付，其他被告於清償範圍內同免給付責任。
    被告乙○○、丙○○、丁○○應共同連帶給付原告新台幣
    132, 500元，及自民國81年4 月26日起至清償日止依年息5
    ％計算之利息。被告庚○○應給付原告新台幣132,50元，
    及自民國81年4 月26日起至清償日止依年息5 ％計算之利息
    。前二項被告如任一被告為給付，其他被告於清償範圍內
    同免給付責任。如獲勝訴判決，願供擔保請准宣告假執行
    。
二、被告方面：
  (一)被告乙○○、戌○○、丁○○則以：
    系爭停車位係於68年間建築完成之坡道平面式車位，而坡道
    平面式停車位可分為兩大類：一是擁有建物地下室停車獨立
    產權，使用權位置固定；另一則是擁有建物地下室公共空間
    產權一定比例之持份，而得經區分所有權人協議分配停車位
    使用，即實際應持份面積及得使用位置狀況，視各大樓社區
    管理委員會規劃而定，亦即可能會因重新規劃而使用位置有
    所變動。本件即屬後者情形，此觀於民國68年原始使用執照
    竣工平面圖所載，系爭大樓地下室原劃分10個車位，系爭第
    5 號車位原確實位於第3200號建號內；後於81年間因建商將
    部分第3200號建號、第3201號建號全部分管為12個車位，乃
    將系爭第5 號停車位變動至第3201號建號範圍內；迄至兩造
    爭訟時，系爭大樓地下室則計有42個停車位等情，即可知之
    。又本件係因原告向被告己○○購買持分後，因未達可使用
    車位之持分，遂再向被告壬○○、戊○○及庚○○購買持分
    ，取得台北市○○區○○段3 小段第3200號建號持份合計30
    41/10000之所有權，持分面積計22.86 平方公尺（即約6.92
    坪），堪認原告應知悉系爭第3201號建號或第3200號建號共
    有人並非當然享有停車位使用權，尚須達到一定比例方可為
    之；且原告前於刑事偵查中自承看過現況停車場分管圖，則
    系爭車位分管圖既將部分第3200建號及第3201建號一同分管
    ，則擁有第3200建號持分者，亦非不得使用位於第3201建號
    內之停車位。兩造於系爭買賣契約締結後，被告已依約將系
    爭第5 號車位交付原告使用達13年之久，原告並有正常向系
    爭大樓管理委員會繳交管理費、領用證件之情，則縱便事後
    有第三人出面主張其擁有系爭車位，原告理應於其權利遭侵
    奪狀況下，先行對第三人釐清系爭停車位使用權之爭議，或
    向該大樓管理委員會爭取權益，尚不得逕行向被告請求賠償
    。況本件原告自被告交付系爭停車位起已使用甚久，依其所
    處地理位置之停車車出租行情，每月之租金約8,000 元至10
    ,000 元 ，則原告至少已受益1,440,000 元，原告主張伊等
    應全額賠償，顯有可議；退步言之，縱鈞院認原告主張解除
    契約請求返還買賣價金為有理由，然因原告受有使用系爭停
    車位之利益，伊等自得請求原告償還相當於租金之不當得利
    ，並與前開價金相抵銷等語，資為抗辯。
  (二)被告壬○○、戊○○、庚○○則以：原告前因購買系爭停車
    位持分不足，方向伊購買持分，伊已依約完成移轉登記；且
    系爭買賣契約從未記載買賣標的為第5 號停車位，伊出賣者
    乃系爭土地之持分，並非特定停車位，兩造間買賣契約既已
    完成價金交付及持分移轉，自無債務不履行之情事等語，資
    為抗辯。
  (三)並均聲明：原告之訴駁回。被告丁○○、丙○○另陳明如受
    不利判決，願供擔保請准宣告免為假執行。
三、兩造不爭執之事實：
  (一)原告於81年3 月間與訴外人寅○○簽訂原證1 之不動產買賣
    契約，向其購買台北市○○區○○段3 小段232 地號土地及
    其上門牌號碼為台北市○○路81巷31號地下1 樓（建號3200
    號）之停車位，並與寅○○、及被告壬○○、庚○○、戊○○簽訂原證2 之買賣契約。原告已依約支付寅○○139 萬元
    ，及支付被告壬○○、被告戊○○、庚○○共55萬元，被告
    壬○○、己○○、戊○○、庚○○並已將系爭土地之持分移
    轉登記至原告名下。
  (二)系爭編號第5 號停車位坐落於台北市○○區○○段3 小段第
    3201建號上。
  (三)原告自81年起即開始使用系爭停車位至94年止，期間並均正
    常繳納管理費。
  (四)訴外人卯○○透過第三人辰○○介紹購得台北市○○區○○
    段3小段第3201建號之持分833/10000。
四、原告起訴主張被告未依約交付停車位乃債務不履行，爰解除
    買賣契約，請求被告返還價金等語，然為被告所否認，並以
    揭情詞置辯，故本件之爭點厥為：被告是否債務不履行，致
    原告得解除契約請求返還價金？
  (一)按民事訴訟如係由原告主張權利者，應先由原告負舉證之責
    ，若原告先不能舉證，以證實自己主張之事實為真實，則被
    告就其抗辯事實即令不能舉證，或其所舉證據尚有疵累，亦
    應駁回原告之請求（最高法院17年上字第917 號判例參照）
    。本件原告主張被告未依買賣契約履行債務乙情，既為被告
    所否認，自應由原告就此有利於己之事實，負舉證責任。
  (二)按稱買賣者，謂當事人約定一方移轉財產權於他方，他方支
    付價金之契約，民法第345 條第1 項定有明文。查原告與訴
    外人寅○○於81年間簽訂買賣契約，雙方於不動產買賣契約
    第1 條之約定：「買賣不動產標示：填明於後。」、「買賣
    不動產標示：台北市○○區○○段三小段232 地號。門牌：
    亥○○○○○○○○○○○（新門牌不詳）建號3200鋼筋混凝土
    七層樓房中。車道停車場：七五一點六三平方公尺。持分：
    壹拾萬分之一八二九（編號第五號之車位）」，並約定「批
    明：本件買賣之第五號車位，己○○持分不足面積由乙方（
    指寅○○）負責向壬○○、庚○○、戊○○3 人買入不足持
    分，移轉登記與甲方（指原告）所有。」，嗣原告復與寅○○、壬○○、庚○○、戊○○簽訂不動產買賣契約，雙方於
    契約第1 條約定：「買賣不動產標示：填明於後。」、「買
    賣不動產標示：台北市○○區○○段三小段232 地號。門牌
    ：亥○○○○○○○○○○○（新門牌不詳）建號32 00 鋼筋混
    凝土造七層樓房中。車道停車場：七五一點六三平方公尺。
    持分：壹拾萬分之一二一二（壬○○606 、戊○○303 、庚○○303 計1212/100000） …，由壬○○、戊○○、庚○○
    直接移轉過戶與甲方所有，其他係依癸○○○與寅○○間訂
    立契約履行」，有卷附之不動產買賣契約書2 份在卷可稽（
    見本院卷第14至20頁），由上開2 份契約觀之，原告顯係於
    買賣系爭車位時，即要求寅○○需向其他共有人補足停車位
    持分，堪認其當時即知悉上開第3200建物雖規劃為停車場使
    用，然其內之各個停車位並無獨立之所有權狀，出賣人除將
    上述持分移轉登記為原告所有外，僅負讓與系爭停車位供原
    告占有、使用及收益之義務，尚非負「移轉系爭第5 號停車
    位之所有權」予原告之債務，系爭車位既無法獨立成為所有
    權之客體，從而，原告主張系爭買賣契約之標的乃第5 號車
    位云云，自非可取。而原告與寅○○、及被告壬○○、戊○○、庚○○等人簽訂上開契約後，寅○○等出賣人已於81年
    間交付系爭停車位供原告使用，並依約將建號3200號之持分
    移轉登記予原告所有，此為兩造所不爭執，實難認出賣人有
    何債務不履行之情事，則原告主張被告未依約履行債務云云
    ，即非有據。
  (三)次按，全體共有人約定就公寓大廈之共有部分或其基地之空
    地由特定共有人使用者，除別有規定外，應認共有人間已合
    意成立分管契約，應受分管契約之拘束。查本件原告雖謂系
    爭停車位並非坐落於第3200建號內，故出賣人為債務不履行
    云云，然矧之系爭不動產買賣契約所約明者乃出賣人負交付
    系爭第5 號停車位供原告使用收益之義務，則出賣人依約交
    付該車位供原告使用，已難認有何違約情事；且系爭停車位
    所坐落之第3201建號與相鄰之第3200建號均係規劃為停車場
    使用，並合併分管乙情，業經證人未○○到庭證稱：本件之
    停車位係於68年間由建商與地主抽籤，只要有持分就可以使
    用抽到的車位，不管該車位是在哪一個建號上，這二個建號
    都可以使用等語（見本院卷第256 頁），並有分管圖1 份在
    卷可憑（見本院卷第107 頁），顯見非同一建號之共有人亦
    得依共有人之協議而分管非其所有之部分，故系爭第5 號停
    車位實際上係位於第3200建號或第3201建號內，應不影響原
    告使用、收益之權利，原告據此主張出賣人為債務不履行，
    委無足取。
  (四)再按，共有物分管契約，不以共有人明示之意思表示為限，
    共有人默示之意思表示，亦包括在內。惟所謂默示之意思表
    示，係指依共有人之舉動或其他情事，足以間接推知其效果
    意思者而言，有最高法院87年度臺上字第1359號判決足資參
    照。經查，本件系爭第5 號停車位之分管人原為共有人巳○○、壬○○及午○○3 人，有上開分管圖在卷可憑，並經證
    人未○○證述在卷，堪信為真實。再者，系爭車位分管人內
    部間有何分管協議，雖不得而知，惟參諸被告壬○○為本件
    買賣契約之出賣人，且依上開買賣契約之約定「…，由壬○○、戊○○、庚○○直接移轉過戶與甲方所有，其他係依癸○○○與寅○○間訂立契約履行」，堪認被告壬○○依約本
    即負有將系爭第5 號車位交付原告使用之義務，且被告壬○○實際上已將上開車位交付原告使用多年迄未表示異議，益
    徵其同意原告繼受系爭分管契約甚明。復矧之原告自81年間
    起即占有、使用該車位，期間分管人巳○○、午○○均未出
    面表示異議，況系爭買賣契約之出賣人戊○○為分管人午○○之子、庚○○為午○○之孫，且庚○○於81年簽約當時年
    僅13歲，尚未成年，當係其父戊○○代為同意出售持分，而
    分管人巳○○同為出賣人己○○之祖母，午○○復為壬○○
    、己○○之父親，業經證人未○○證述在卷（見同卷第255
    頁背面），雖巳○○、午○○已死亡，然從渠等與本件之出
    買人間為直系血親關係，且見原告使用系爭停車位十餘年均
    未表示反對，應可合理推論原分管人巳○○、及午○○應已
    默示同意將系爭車位之使用權讓與原告甚明。又分管契約之
    成立乃全體共有人間達成之協議，至共有人使用收益特定之
    範圍是否與其持分相當，或繼受分管契約之人所有之持分是
    否與原分管人相當，則均非所問，是原告所有之持分縱與分
    管圖上記載之持分略有差異，亦無礙於其繼受前手使用系爭
    車位之權利。
  (五)末查，原告雖主張系爭第5 號停車位現遭卯○○排除其占有
    ，出賣人為債務不履行云云，然參諸證人卯○○證稱：我是
    透過辰○○介紹而購得系爭不動產持分，我請別人幫我查是
    5 號停車位等語（見本院卷第281 頁背面），及證人辰○○
    證稱：當時賣方說車位是5 號，但現場由原告占用，我向原
    告取得分管協議圖，5 號車位記載的巳○○、午○○、壬○○，我判斷壬○○賣給原告的是建號第3200號持分，所以我
    就跟他買3201建號持分，確認我買的是5 號車位，我是跟申
    ○○、午○○及壬○○買3201號持分等語，惟本件停車場係
    由第3200建號與第3201建號合併訂立分管契約，已如前述，
    則訴外人卯○○所購得者究係被告壬○○所有何筆建號之持
    分，應不影響被告壬○○依約負提供系爭車位供原告使用之
    義務。又巳○○所有第3201建號持分雖於89年11月21日以分
    割繼承原因登記與酉○○，酉○○復於93年11月12日出售卯
    ○○，然原告僅舉證證明出賣人酉○○曾移轉持分與卯○○
    ，並未能證明渠等有約定讓與系爭車位之使用權，已難認卯
    ○○有排除原告占有之正當權源。佐以原分管人午○○之持
    分嗣後亦非由卯○○取得，益徵卯○○並非合法繼受系爭分
    管契約之權利人，原告既未能舉證證明卯○○方為系爭車位
    之有權使用人，其據此主張出賣人有債務不履行之情形，並
    非可採。
五、綜上所述，原告依債務不履行及繼承之法律關係，主張解除
    買賣契約，請求被告返還價金及自81年4 月26日起至清償日
    止，按年息5%計算之利息，並無理由，應予駁回。
六、兩造其餘之攻擊或防禦方法及陳述，經本院斟酌後，認為均
    不足以影響本判決之結果，自無逐一詳予論駁之必要，併此
    敘明。
七、訴訟費用負擔之依據：民事訴訟法第78條。
中    華    民    國    97    年    12    月    25    日
                  民事第五庭    法  官  吳佳薇
如對本判決上訴，須於判決送達後20日內向本院提出上訴狀
以上正本係照原本作成。
中    華    民    國    97    年    12    月    25    日
                                書記官  許博為


司法院資訊處製作；財團法人民間司法改革基金會備份。
